【裁判字號】    98,訴,505
【裁判日期】    980818
【裁判案由】    返還借款
【裁判全文】
臺灣板橋地方法院民事判決               98年度訴字第505號
原      告  甲○○
訴訟代理人  李承訓律師
訴訟代理人  陽文瑜律師
被      告  丁○○
訴訟代理人  黃柏彰律師
上列當事人間返還借款事件，本院於98年7月21日言詞辯論終結
，判決如下：
    主  文
被告應給付原告新台幣壹佰壹拾萬元，及民國九十四年八月二日
起至清償日止，按年息百分之五計算之利息。
訴訟費用由被告負擔。
本判決第一項於原告以新台幣參拾陸萬柒仟元供擔保後，得假執
行，但被告以新台幣壹佰壹拾萬元為原告供擔保後，得免為假執
行。
    事實及理由
貳、實體上理由
一、原告起訴主張：兩造原先不認識，被告於民國（下同）94年
    4、5月間經由證人乙○○之介紹在乙○○家中，向原告借款
    新台幣（下同）122萬元，由被告交付原告，由被告簽發發
    票日依序為94年7月15日、94年7月27日、94年7月30日、94
    年7月15日，面額依序為30萬元、30萬元、50萬元、12萬元
    之支票四紙（，以下就面額30萬元、30萬元、50萬元之3紙
    支票簡稱系爭支票，另外面額12萬之支票已另行起訴取得確
    定判決），約定清償期為支票之發票日，惟被告屆期並未清
    償，原告乃將系爭支票交由證人乙○○於97年8月2日提示，
    均遭退票，證人乙○○提示系爭支票，係基於委任取款之意
    思，並非轉讓系爭支票，爰依據消費借貸之法律關係，提起
    本訴，並聲明；被告應給付原告122萬元及自94年8月2日起
    至清償日止，按年息百分之五計算之利息，願供擔保請准宣
    告假執行。
二、被告則以：被告不認識原告，並未向原告借款，實際本件借
    款係被告向乙○○所借，因被告與乙○○已達成和解，被告
    已清償完畢，乙○○未將原告所簽發之支票返還被告，反而
    將系爭支票交付原告提起本訴，證人乙○○並非原告之財務
    員工，焉有可能由原告將系爭支票交由證人乙○○提示之理
    。且依據票據法第40條第1項規定，執票人以委任取款之目
    的而為背書時，應予匯票內記載之，然系爭支票並未記載委
    任取款之意旨，原告持有大量現金，卻未存放銀行或投資，
    置放於家中，應係規避法院查核其資金，且違背經驗法則等
    語置辯，並聲明：原告之訴駁回，如受不利之判決，願供擔
    保請准宣告免為假執行。
三、兩造不爭執之事實（98年6月9日筆錄）
    原告持有被告簽發如起訴狀所載原證1支票，面額合計為110
    萬元。
四、本件爭點及本院判斷（98年6月9日筆錄）
    原告起訴主張被告於94年4、5月間向原告借款122萬元，並
    簽發系爭支票及面額12萬元之支票共4紙，約定清償期為支
    票發票日，惟被告屆期並未清償，爰依據消費借貸之法律關
    係，請求如訴之聲明，被告則以前詞置辯，因此，本件應審
    究者為被告是否向原告借款？茲分述如下：
(一)按當事人主張有利於自己之事實者，就其事實有舉證之責任，
  民事訴訟法第二百七十七條定有明文。又請求履行債務之訴，
  除被告自認原告所主張債權發生原因之事實外，應先由原告就
  其主張之事實，負舉證責任，必須證明其為真實後，被告於其
  抗辯事實，始應負證明之責任，此為舉證責任分擔之原則，最
  高法院四十三年台上字第三七七號著有判例。又主張法律關係
  存在之當事人，僅須就該法律關係發生所須具備之特別要件，
  負舉證之責任，至於他造主張有利於己之事實，應由他造舉證
  證明。本件原告主張兩造有借貸關係，請求被被告返還借款，
  須就借貸契約之成立及金錢之交付負舉證之責任（最高法院48
  年台上字第887號判例意旨參照）。再按消費借貸法律關係之
  成立，須具備：(一)借貸意思表示相互一致(二)交付借貸物等特別
  要件，是當事人主張有金錢借貸關係存在，除須證明有金錢之
  交付外，自須就雙方借貸意思表示互相一致，負舉證之責。
(二)參以證人乙○○於本院審理時證述：「（法官問：是否知道被
  告向原告借錢之事？）有，在94年4 、5 月間，在我家向原告
  借的，因為原告是我介紹給被告的，總共借了120 幾萬元，共
  四張票，支票兌現日期是7 月，利息另外開票，利息一個月一
  分半，利息沒有先扣，是另外日期到再拿，就是日期到了一個
  月拿一次，總共是1 萬8 仟元，約定是交付現金，由被告拿給
  我，我再轉給原告，被告共交了幾次利息給我，我不知道。」
  「（法官問：原告是如何交付借款120 幾萬給被告？）用現金
  支付，一次交付，現場還有我太太證人丙○○○，及兩造共四
  人在場。」「（法官問：原告跟被告原先是否認識？）不認識
  ，是被告要再跟我借錢，我跟她說我沒有錢了，她叫我再幫她
  介紹金主，我就介紹原告給他認識，就約他們在我家見面，見
  面當天就交錢了。」「（法官問：這四張票是當天開立？）是
  。「（法官問：另一張12萬元的票是什麼款項？）證人答也是
  借款，當天就是開四張票。」「（法官問：提示原證1 、2 支
  票及退票理由單，被告是向原告借錢，為何由你去提示？）因
  為這筆錢是原告的私房錢，原告怕他太太知道，所以才由我去
  提示。」「（原告訴訟代理人問：被告向原告借款當天是現場
  開立支票還是已經開立好帶在身上，直接交付原告？）是已經
  開好帶在身上。」「原告訴訟代理人問：請問證人兩造見面前
  是否已談好借款金額？）是，之前就談好，是被告先告訴我金
  額，我再告訴原告，之後我再約他們付款。」「被告訴訟代理
  人問：請問當天被告拿120 萬元現金，總共包了幾綑？）原告
  拿公事包裝著，裡面應有十幾綑。」「被告訴訟代理人問：公
  事包是什麼顏色？）黑色的。」「（被告訴訟代理人問：120
  萬元現金當天有無人點清？）有，是被告點的。」「（被告訴
  訟代理人問：當天借122 萬元之原因為何？）被告本來有跟我
  借錢，她要軋票轉現金，我也不了解為何要借錢。」「（被告
  訴訟代理人問：當時你太太人在哪裡？）在我家客廳，她在現
  場泡茶給我們喝。」等語，核與證人馬秀鳳證述：「（法官是
  否知道被告向原告借錢之事？）知道，過程都是我先生在接洽
  ，實際我不清楚，他們是在94年4 、5 月間在我家交錢，總共
  交付120 幾萬元，共開了四張票。」「（法官問：利息如何約
  定？）我不清楚。」「（法官問：當天是何人約到你家？）應
  該是我先生，兩造原先不認識。」「（法官問：現金是如何交
  付？）一個黑色包包裝著，十幾綑。」「（法官問：當天現場
  還有何人？）只有兩造及我跟我先生，另外有小孩子，但小孩
  沒有加入談話。」「（法官問：當天交付現金有無先扣除利息
  ？利息如何交付及計算？）我都不清楚。原告有說要給我先生
  吃紅。」「（法官問：有無說利息先交給證人乙○○，再由乙
  ○○轉交給原告？）我不清楚。」「（法官問：你在現場做什
  麼？）我在泡茶給他們喝。」「（原告訴訟代理人問：請確認
  當天看到原告拿十幾綑現金，被告有無親自點收並, 帶走？）
  我有看到原告拿錢出來，但後來被告有無親自點收帶走錢我就
  不清楚了，因為我在洗碗做家事。」「（被告訴訟代理人問：
  請問當天是幾點在你家？）約七、八點。」「（被告訴訟代理
  人問：原告拿錢出來在現場有無清點？）我沒有看到。」「（
  被告訴訟代理人問你的意思是你沒有看到原告將錢交付給被告
  ？）我有看到原告拿錢出來，沒有看到他交付現金給被告，我
  只有看到被告交付支票給原告。」「（被告訴訟代理人問：你
  看到被告拿支票給原告，共拿幾張？）四張。」「（被告訴訟
  代理人問：你怎麼知道是四張票？）我看到原告在點是四張。
  」「（被告訴訟代理人問：是被告先將支票交給原告還是原告
  先拿錢出來？）是先交付支票。」「（被告訴訟代理人問：交
  付現金之地點為何？）我家客廳。」「（被告訴訟代理人問：
  這四張票是何人拿去提示？）是原告說這是他的私房錢，怕他
  太太知道，所以請我先生去提示。」「（被告訴訟代理人問：
  原告何時拿這四張票叫你先生去提示？）我只知道借錢的時間
  是94年4 、5 月，其他事情都不知道。」等情，證人二人就交
  付借款及支票之時間、地點、順序均相符，（見98年6 月9日
  筆錄），準此，原告主張應為被告向原告借款等事實，應為真
  實。
(二)證人戊○○即被告之弟媳證述：「（法官問：是何人請你來作
  證？）被告。被告共欠我六百多萬，我再跟被告處理債務時，
  從來沒有見過原告。」「（法官問：被告有幾位債權人？）很
  多位，我有帶清單來 (庭呈)。 」「（法官問：何時有處理過
  債權？）當時處理被告先生的房子，我拿到3 萬多元，當時是
  97年間。這張清單是被告再copy給我的。」「（原告訴訟代理
  人問：97年間處理債務時乙○○有無在場？）有，他分到最多
  錢。」「（原告訴訟代理人問：證人是否知道在97年之前被告
  有跟乙○○和解？）有，但和解情形我不清楚，當時他有還他
  錢，一個月還他一萬元的事情我原先不清楚，是因為原告提起
  本訴，被告才告訴我，她說乙○○還有4 張支票未還被告，乙
  ○○就叫別人告被告。」「（原告訴訟代理人問：剛才的清單
  上乙○○之債權為430 萬元是否正確？）是。」「原告訴訟代
  理人問妳如何確定乙○○只有4 張支票未還被告？）是被告今
  年告訴我，我問她為何妳沒有欠乙○○錢他要告妳，她說因為
  乙○○4 張支票未還她，叫別人告她。）」等語，然證人戊○
  ○所為證詞均係經由被告之陳述，顯非基於親自見聞之人，並
  無證人適格，況依據證人戊○○當庭所提出之被告之債權清單
  一紙，其上記載乙○○之債權為430 萬元，核與原告提出且為
  被告所不爭之被告與乙○○之和解書其上記載，乙○○之債權
  僅為1,631,700 元等事實不符，證人戊○○與被告為姻親關係
  ，誼屬至親，難期為真實而正確之證言，核其證詞，自不可採
  。因此，被告抗辯系爭支票借款係被告向乙○○借款云云，即
  非可取。
(三)被告與乙○○於95年12月25日達成和解，乙○○之債權合計為
  1,631,700元，由被告簽發面額100萬元，發票日為95年12月25
  日，其餘631,700元，則由被告自96年1月10日起，按月清償乙
  ○○1萬元至清償完畢為止，有原告提出為被告所不爭之和解
  書可按，因此，被告當時交付乙○○之支票面額為100萬元1紙
  ，並非系爭支票之面額，被告前揭所辯，自不足取。
(四)原告委託證人乙○○提示系爭支票，經證人乙○○證述係原告
  恐妻子知悉原告有此款項，始委由證人乙○○提示，因本件係
  依據消費借貸之法律關係提起本訴，並不適用票據法之相關規
  定。被告前揭所辯，自不可取。
(五)綜上述，原告依據消費借貸之法律關係，提起本訴，請求如主
  文所示之金額、利息，即無不合，應予准許。
五、假執行之宣告：
    兩造陳明願供擔保，聲請宣告假執行或免為假執行，經核原
    告勝訴部分，合於法律規定，爰分別酌定相當之擔保金額宣
    告之；原告其餘假執行之聲請，因訴之駁回而失所依據，不
    予准許。
六、本件事證已明，兩造其餘攻擊防禦方法及爭點，核與本件判
    決結果無涉，爰不一一論述。
七、結論：原告之訴為有理由，依民事訴訟法第78條，第390 條
    第2項、第392條第2項，判決如主文。
中    華    民    國    98    年    8     月    18    日
                  民事第三庭    法  官  徐玉玲
以上正本係照原本作成
如對本判決上訴，須於判決送達後20日內向本院提出上訴狀
中    華    民    國    98    年    8     月    18    日
                                書記官  陳靜怡


司法院資訊處製作；財團法人民間司法改革基金會備份。
